ACORDAO-COMPLETO-2558002

ACÓRDÃO 1616/2023 ATA 4/2023 - PRIMEIRA CÂMARA

VISTOS, relatados e discutidos estes autos de tomada de contas especial instaurada pelo Fundo Nacional de Desenvolvimento da Educação, em razão da não comprovação da boa e regular aplicação dos recursos repassados pela União por meio do Termo de compromisso 10422/2014, firmado entre o Fundo Nacional de Desenvolvimento da Educação-FNDE e o Município de Santana do Araguaia - PA, que tinha por objeto a construção de uma Unidade Quadra Escolar Coberta com Vestiário, localizada na Avenida Jeová de Aguiar nº 100, Vila Mandi, Bairro Centro - Santana do Araguaia/PA, 
ACORDAM os Ministros do Tribunal de Contas da União, reunidos em sessão de 1ª Câmara, ante as razões expostas pelo Relator, em:
9.1. considerar revéis os responsáveis Ricardo Zanon Cotrim (CPF: XXX.603.719-XX) , Via Conect - Empreendimentos Comercio e Servicos Ltda. (CNPJ: 83.663.476/0001-30) e Mizael Almeida de Menezes (CPF: XXX.142.562-XX) , para todos os efeitos, dando-se prosseguimento ao processo, com fulcro no art. 12, § 3º, da Lei 8.443/1992; 
9.2. acatar as alegações de defesa apresentadas pelo responsável Eduardo Alves Conti (CPF: XXX.205.702-XX) e excluí-lo da presente relação processual; 
9.3. julgar irregulares as contas dos responsáveis, Ricardo Zanon Cotrim (CPF: XXX.603.719-XX) , Via Conect - Empreendimentos Comercio e Servicos Ltda. (CNPJ: 83.663.476/0001-30) e Mizael Almeida de Menezes (CPF: XXX.142.562-XX) , nos termos dos arts. 1º, inciso I, 16, inciso III, alíneas b e c, da Lei 8.443/1992, c/c os arts. 19 e 23, inciso III, da mesma Lei, condenando-os solidariamente ao pagamento das importâncias a seguir especificadas, atualizadas monetariamente e acrescidas dos juros de mora, calculadas a partir das datas discriminadas até a data da efetiva quitação do débito, fixando-lhes o prazo de quinze dias, para que comprovem, perante o Tribunal, o recolhimento das referidas quantias aos cofres do Fundo Nacional de Desenvolvimento da Educação, nos termos do art. 23, inciso III, alínea "a", da citada lei, c/c o art. 214, inciso III, alínea "a", do Regimento Interno do TCU:
9.3.1. responsáveis solidários: Ricardo Zanon Cotrim (CPF: XXX.603.719-XX) , Via Conect - Empreendimentos Comercio e Servicos Ltda. (CNPJ: 83.663.476/0001-30) e Mizael Almeida de Menezes (CPF: XXX.142.562-XX) :
	Data de ocorrência
	Valor histórico (R$) 

	16/4/2015
	95.678,99

9.3.2. responsável: Mizael Almeida de Menezes (CPF: XXX.142.562-XX) :
	Data de ocorrência
	Valor histórico (R$) 

	16/5/2014
	5.301,05

9.4. aplicar, individualmente, aos responsáveis abaixo indicados, a multa prevista no art. 57 da Lei 8.443/1992 c/c o art. 267 do Regimento Interno do TCU, fixando-lhes o prazo de quinze dias, a contar da notificação, para que comprovem, perante o Tribunal (art. 214, III, alínea "a", do Regimento Interno do TCU) , o recolhimento da dívida aos cofres do Tesouro Nacional, atualizada monetariamente desde a data deste acórdão até a do efetivo recolhimento, se paga após o vencimento, na forma da legislação em vigor:
	Responsável
	Valor (R$) 

	Ricardo Zanon Cotrim
	15.000,00

	Via Conect - Empreendimentos Comercio e Servicos Ltda..
	15.000,00

	Mizael Almeida de Menezes
	16.000,00

9.5. autorizar, desde logo, a cobrança judicial das dívidas, caso não atendidas as notificações, na forma do disposto no art. 28, inciso II, da Lei 8.443/1992;
9.6. remeter cópia deste Acórdão à Procuradoria da República no Estado do Pará, nos termos do § 3º do art. 16 da Lei 8.443/1992, c/c o § 7º do art. 209 do Regimento Interno do TCU, para adoção das medidas cabíveis; e
9.7. enviar cópia deste Acórdão ao Fundo Nacional de Desenvolvimento da Educação e aos responsáveis, para ciência.

Tomada de contas especial instaurada pelo Fundo Nacional de Desenvolvimento da Educação, em razão da não comprovação da boa e regular aplicação dos recursos repassados pela União por meio de Termo de compromisso, firmado entre o Fundo Nacional de Desenvolvimento da Educação-FNDE e o Município de Santana do Araguaia - PA.

Primeira Câmara

Fundo Nacional de Desenvolvimento da Educação.

3. Responsáveis: Eduardo Alves Conti (XXX.205.702-XX); Mizael Almeida de Menezes (XXX.142.562-XX); Ricardo Zanon Cotrim (XXX.603.719-XX); Via Conect - Empreendimentos Comercio e Servicos Ltda. (83.663.476/0001-30).

13.1. Ministros presentes: Benjamin Zymler (na Presidência) e Jorge Oliveira.
13.2. Ministros-Substitutos convocados: Augusto Sherman Cavalcanti (Relator) e Weder de Oliveira.

AUGUSTO SHERMAN

Adoto, como relatório, excerto da instrução elaborada por Auditora lotada na Secex-TCE (peça 89) , anuída pelos dirigentes da unidade (peças 90-91) , bem como o Parecer convergente do MP/TCU (peça 92) :
"INTRODUÇÃO
1.	Cuidam os autos de tomada de contas especial instaurada pelo (a) Fundo Nacional de Desenvolvimento da Educação, em desfavor de Eduardo Alves Conti (CPF: XXX.205.702-XX) , Ricardo Zanon Cotrim (CPF: XXX.603.719-XX) , Via Conect - Empreendimentos Comercio e Serviços Ltda (CNPJ: 83.663.476/0001-30) e Mizael Almeida de Menezes (CPF: XXX.142.562-XX) , em razão de não comprovação da boa e regular aplicação dos recursos repassados pela União por meio do Termo de compromisso 10422/2014 (peça 6) , firmado entre o Fundo Nacional de Desenvolvimento da Educação-FNDE e município de Santana do Araguaia - PA, que tinha por objeto o instrumento descrito como "Construção de 01 (uma) Unidade Quadra Escolar Coberta com Vestiário, localizada na Avenida Jeová de Aguiar nº 100, Vila Mandi, Bairro Centro - Santana do Araguaia/PA	".
2.	Na fase externa, foram considerados igualmente responsáveis o Sr. Ricardo Zanon Cotrim (Fiscal do Contrato, CPF: XXX.603.719-XX) , Via Conect - Empreendimentos Comercio e Servicos Ltda (empresa contratada - CNPJ: 83.663.476/0001-30) e Mizael Almeida de Menezes (Secretário Municipal de Educação e ordenador de despesas, CPF: XXX.142.562-XX) , por haver evidências e fundamentação legal para a inclusão desses sujeitos no polo passivo da presente TCE.
HISTÓRICO
3.	Em 6/10/2020, com fundamento na IN/TCU 71/2012, alterada pela IN/TCU 76/2016, e DN/TCU 155/2016, o dirigente da instituição Fundo Nacional de Desenvolvimento da Educação autorizou a instauração da tomada de contas especial (peça 1) . O processo foi registrado no sistema e-TCE com o número 2561/2020.
4.	O Termo de compromisso 10422/2014 foi firmado no valor de R$ 509.999,98, sendo R$ 509.999,98 à conta do concedente e R$ 0,00 referentes à contrapartida do convenente. Teve vigência de 7/7/2014 a 21/8/2016, com prazo para apresentação da prestação de contas em 31/8/2018. Os repasses efetivos da União totalizaram R$ 102.000,00 (peça 4) .
5.	A prestação de contas e complementações enviadas foram analisadas por meio do documento constante na peça 10.
6.	O fundamento para a instauração da Tomada de Contas Especial, conforme consignado na matriz de responsabilização elaborada pelo tomador de contas, foi a constatação da seguinte irregularidade: 
Inexecução parcial do objeto descrito como "Construção de 01 (uma) Unidade Quadra Escolar Coberta com Vestiário, localizada na Avenida Jeová de Aguiar nº 100, Vila Mandi, Bairro Centro - Santana do Araguaia/PA", uma vez que, conforme especificado no item 2 do Parecer Técnico de Execução Física de Objeto Financiado, datado de 23/9/2017, o "Avanço Registrado da Obra no SIMEC" elenca somente 1,05% "Obra inacabada", que culminou em "Reprovado totalmente".
7.	O responsável arrolado na fase interna foi devidamente comunicado e, diante da ausência de justificativas suficientes para elidir a irregularidade e da não devolução dos recursos, instaurou-se a tomada de contas especial.
8.	No relatório (peça 30) , o tomador de contas concluiu que o prejuízo importaria no valor original de R$ 95.219,23, imputando-se a responsabilidade a Eduardo Alves Conti, Prefeito, no período de 1/1/2013 a 31/12/2016, na condição de gestor dos recursos. Considerou-se, naquela ocasião, um crédito no valor de R$ 6.780,77, conforme demonstrativo abaixo: 
	Data da Ocorrência
	Identificador/Parcela
	Valor Histórico (R$) 

	03/09/2014
	D1
	102.000,00

	28/11/2018
	C1
	6.780,77

9.	Em 22/1/2021, a Controladoria-Geral da União emitiu o relatório de auditoria (peça 34) , em concordância com o relatório do tomador de contas. O certificado de auditoria e o parecer do dirigente do órgão de controle interno concluíram pela irregularidade das presentes contas (peças 35 e 36) .
10.	Em 29/1/2021, o ministro responsável pela área atestou haver tomado conhecimento das conclusões contidas no relatório e certificado de auditoria, bem como do parecer conclusivo do dirigente do órgão de controle interno, manifestando-se pela irregularidade das contas, e determinou o encaminhamento do processo ao Tribunal de Contas da União (peça 37) .
11.	Na primeira instrução (peça 42) , foram analisados os pressupostos de procedibilidade da IN/TCU 71/2012 quanto à avaliação de viabilidade do exercício do contraditório e ampla defesa, não tendo sido verificado o transcurso de mais de dez anos desde a ocorrência do fato gerador sem que tivesse havido a notificação do responsável pela autoridade administrativa federal competente (art. 6º, inciso II, c/c art. 19 da IN/TCU 71/2012, modificada pela IN/TCU 76/2016) , uma vez que o fato gerador da irregularidade sancionada ocorreu em 16/4/2015, ou seja, data da ocorrência do dano (pagamento efetuado à empresa contratada) . Além disso, verificou-se que o responsável foi notificado sobre as irregularidades pela autoridade administrativa competente na forma devida, como também que o valor de constituição da TCE permitiria o processamento e análise dos fatos. 
12.	Na instrução antecedente (peça 42) , analisando-se os documentos nos autos, verificou-se que Eduardo Alves Conti (CPF: XXX.205.702-XX) , ex-prefeito (período de 1/1/2013 a 31/12/2016) era a pessoa responsável pela execução e gestão dos recursos, enquanto o Sr. Ricardo Cotrim era o responsável por fiscalizar a execução do contrato nº 1/2015 (peça 12) , cujas despesas foram custeadas com os recursos transferidos por meio do Termo de compromisso 10422/2014. A empresa Via Conect - Empreendimentos Comercio e Serviços Ltda (CNPJ: 83.663.476/0001-30) foi a pessoa jurídica contratada para executar o objeto do Contrato nº 1/2015. 
13.	Apesar de o tomador de contas não ter incluído o Sr. Ricardo Zanon Cotrim e a empresa Via Conect - Empreendimentos Comércio e Serviços Ltda. como responsáveis neste processo, após análise realizada sobre a documentação acostada aos presentes autos, concluiu-se que ambos concorreram para a ocorrência da irregularidade apurada neste processo, sendo incluídos no polo passivo desta TCE, na fase externa da TCE. 
14.	Quanto ao dano ao erário, chegou-se à conclusão de que o débito apurado naquela instrução foi diferente daquele apontado pelo instaurador, além de terem sido incluídos dois novos responsáveis, quais sejam: o fiscal do contrato 1/2015 e a pessoa jurídica responsável pela execução da obra. Assim para se chegar ao débito correspondente, seguiu-se a metodologia de cálculo abaixo (peça 42) : 
Débito Solidário (Ex-Prefeito, Fiscal da Obra e empresa Contratada) : 
a) R$ 504.900,28 (Valor inicial do Contrato nº 1/2015) X 0,0105 (percentual de execução da obra) = R$ 5.301,05 (valor correspondente ao percentual executado) 
b) R$ 100.980,04 (valor pago à contratada) - R$ 5.301,05 (valor correspondente ao percentual executado) = R$ 95.678,99 (débito solidário) 
c) Débito Exclusivo do Prefeito - R$ 5.301,05
	Responsável (is) 
	Débito (R$) 
	Data da Ocorrência (*) 

	Eduardo Alves Conti, Ricardo Zanon Cotrim e Via Conect - Empreendimentos Comércio e Serviços Ltda.
	95.678,99
	16/4/2015

	Eduardo Alves Conti
	5.301,05
	16/4/2015

 (*) data do pagamento à empresa contratada
15.	Foi ressaltado que o Tomador de contas, além de apontar um débito de R$ 102.000,00, montante esse que equivale ao total repassado pelo FNDE, consignou a existência de um crédito no valor de R$ 6.780,00. Na nova metodologia de cálculo de débito adotada na instrução anterior, não foi considerado necessário incluir o citado crédito. Isso porque o montante devolvido já engloba quase a totalidade do rendimento auferido com aplicações financeiras (exceção feita aos R$ 102,68 do período compreendido entre 3/9/2014 e 9/9/2014) , bem como a diferença entre o valor total repassado pelo FNDE (R$ 102.000,00) e o montante pago à empresa contratada (R$ 100.980,04) , equivalente a R$ 1.019,96, conforme parecer financeiro acostado à peça 17.
16.	Nesse contexto, foi possível definir a responsabilidade de Eduardo Alves Conti, Ricardo Zanon Cotrim e Via Conect - Empreendimentos Comércio e Serviços Ltda, e quantificar adequadamente o débito a eles atribuídos, na forma dos arts. 10, § 1º, e 12, incisos I e II, da Lei 8.443/1992 c/c o art. 202, incisos I e II, do RI/TCU, propondo-se, por conseguinte, a citação dos responsáveis. 
17.	Após pronunciamentos favoráveis da Subunidade e Unidade (peças 43-44) e tendo sido efetuadas pesquisas de endereços correspondentes (peças 45-47 e 64-65) , foram enviados os ofícios de citação aos responsáveis (peças 49-51 e 66-68) . Conforme consta do Despacho de Conclusão das Comunicações Processuais, o Sr. Eduardo Alves Conti teve a respectiva ciência, conforme consta da peça 53, tendo apresentado suas alegações de defesa às peças 60 a 62. O Sr. Ricardo Zanon Cotrim teve ciência mediante sua própria assinatura no aviso de recebimento (peça 52) , não tendo apresentado suas alegações de defesa. Quanto à empresa Via Conect, foram feitas diversas buscas por endereços válidos no banco de dados da Receita Federal, bem como no TSE, sem sucesso (peças 49, 66 a 68) . Por fim, foi feita citação por edital, conforme consta da peça 74-75, sem ter havido resposta. 
18.	No exame técnico realizado na instrução à peça 78, foram analisadas as alegações de defesa apresentadas pelo Sr. Eduardo Alves Conti, por meio das quais, em suma, demonstrou-se que o Secretário de Educação Municipal, o Sr. Mizael Almeida de Menezes, deveria ser citado, diante da constatação de que Lei Municipal específica havia delegado a função de ordenador de despesas do Fundeb ao próprio. Dessa forma, entendeu-se que sendo Lei Municipal, tratou-se de ato normativo suficiente para conferir competência originária ao Secretário de Educação Municipal para ordenação de despesas dos recursos do Fundeb e por equiparação, à gestão das verbas do repasse, nos termos da jurisprudência vigente, sendo, com isso, responsável pelos recursos federais recebidos. 
19.	Além disso, observou-se que o contrato administrativo 01/15, relativo à Tomada de Preços 001/15, foi, efetivamente, assinado pelo Sr. Mizael Almeida de Menezes como contratante na função de Secretário Municipal de Educação e a empresa Via Conect Empreendimentos Comércio e Serviços Ltda, como contratada (peça 61, p. 10) .
20.	Portanto, foi proposta a realização de citação do então Secretário Municipal de Educação, pela irregularidade constatada, mantendo-se a estrutura de responsabilização adotada, com exceção do  débito atribuído ao ex-prefeito que passou a ser imputado ao então Secretário Municipal de Educação, restando assim demonstrado: 
Débito Solidário (Secretário Municipal de Educação, Fiscal da Obra e empresa Contratada) :
R$ 504.900,28 (Valor inicial do Contrato nº 1/2015) X 0,0105 (percentual de execução da obra) = R$ 5.301,05 (valor correspondente ao percentual executado) 
R$ 100.980,04 (valor pago à contratada) - R$ 5.301,05 (valor correspondente ao percentual executado) = R$ 95.678,99 (débito solidário) 
Débito Exclusivo do Secretário Municipal de Educação - R$ 5.301,05
	Responsável (is) 
	Débito (R$) 
	Data da Ocorrência (*) 

	Mizael Almeida de Menezes, Ricardo Zanon Cotrim e Via Conect - Empreendimentos Comércio e Serviços Ltda.
	95.678,99
	16/4/2015

	Mizael Almeida de Menezes
	5.301,05
	16/4/2015

	Total do débito
	100.980,04
	
 (*) data do pagamento à empresa contratada
21.	Foi salientado que os responsáveis Ricardo Zanon Cotrim e a empresa Via Conect já haviam sido devidamente citados, não sendo necessária a renovação de suas citações, somente a do Sr. Mizael Almeida de Menezes. Assim sendo, após pronunciamentos favoráveis da Subunidade e Unidade (peças 79-80) , foram enviados os ofícios 25952 a 25954/2022-Secomp-4, em 23/6/2022 (peças 82-84) com as respectivas ciências de recebimento às peças 85-87. A pesquisa de endereço acostada à peça 81 revela que se buscou localizar o responsável nas seguintes bases de dados custodiadas pelo Tribunal: Receita Federal, TSE e Renach. Todos os Avisos de Recebimento enviados para os endereços referidos à peça 81 retornam com a aposição de ciência do mesmo destinatário, a saber: Denislaine A. P. de Oliveira (peças 85-87) . Conforme do Despacho de Conclusão das Comunicações Processuais, o responsável permaneceu silente, sendo considerado revel para todos os efeitos processuais (peça 88) . 
EXAME TÉCNICO
22.	Como já citado no item 18 da presente instrução, as alegações de defesa apresentadas pelo Sr. Eduardo Alves Cotrim foram analisadas na instrução anterior (peça 78) , quando o responsável demonstrou não ter sido o ordenador de despesas do Fundo Municipal de Educação, seja quando da assinatura do contrato e do pagamento, por antecipação, à empresa vencedora do certame licitatório. Isso porque a função de ordenador dos recursos provenientes do FNDE era desempenhada pelo então Secretário Municipal de Educação, Sr. Mizael Almeida de Menezes, nos termos do que prevê o art. 3º da Lei Municipal 562 de 9/3/2007 (peça 62, p. 1) , que dispõe sobre a criação do Fundo Municipal de Educação para a gestão da movimentação dos recursos do FUNDEB e define como ordenador de despesas do Fundo o Secretário Municipal de Educação. 
23.	Ressaltou-se que a jurisprudência consagrou o entendimento de que a comprovação de que todos os atos de gestão e controle do convênio foram praticados por secretário municipal, conforme delegação de competência prevista em lei municipal, afasta a responsabilidade do prefeito pela utilização dos recursos transferidos, mesmo que, na condição de agente político, figure como signatário do ajuste (Acórdão 7304/2013-TCU-Primeira Câmara, rel. min. subst. Augusto Sherman, e 563/2019 - 1ª Câmara, rev. min. subst. Weder de Oliveira; excerto colhido com auxílio da ferramenta de pesquisa do Tribunal jurisprudência selecionada) . 
24.	Assim, com base na jurisprudência supracitada, uma das conditio sine qua non para que seja afastada a responsabilidade do prefeito pela utilização de eventuais recursos federais recebidos consiste na forma e no conteúdo em que a delegação de competência foi operada. Vale dizer, pressupõe-se a existência de uma lei municipal para tanto (forma) e que esse diploma indique com precisão a autoridade competente para a prática dos atos de ordenação de despesa (conteúdo) .
25.	Verificou-se que esses requisitos ocorreram no caso concreto ora examinado, porquanto a lei do município de Santana do Araguaia/PA (Lei 562/2007) , que dispunha sobre a criação do Fundo Municipal para gestão da movimentação dos recursos do FUNDEB e outras providências, atribuiu, em seu art. 3º, a função de ordenador de despesa do Fundo ao Secretário Municipal de Educação, conforme transcrito abaixo (peça 62, p. 1) : 
Art. 1º Fica instituído o Fundo Municipal para gestão da movimentação dos recursos do FUNDEB, de natureza contábil. 
Art. 2º O Fundo destina-se à manutenção e o desenvolvimento do ensino infantil e Fundamental e à remuneração condigna dos trabalhadores da educação, observado o disposto nesta Lei. 
Art. 3º O Ordenador de Despesa do Fundo é o Secretário Municipal de Educação.
26.	Com base nos elementos trazidos aos autos, considera-se cabível acatar as alegações de defesa apresentadas pelo Sr. Eduardo Alves Cotrim e excluí-lo do polo passivo da presente TCE, haja vista ter sido comprovada a responsabilização do Sr. Mizael Almeida de Menezes, na condição de ordenador de despesas dos recursos do Fundeb e por equiparação, à gestão das verbas do repasse em tela, nos termos da jurisprudência vigente, além de ter sido o signatário do contrato celebrado, sendo, com isso, responsável pelos recursos federais recebidos pelo município. 
27.	Por outro lado, conforme Despacho de Conclusão das Comunicações Processuais (peça 88) , as providências inerentes às comunicações processuais foram concluídas e transcorrido o prazo regimental, os responsáveis Ricardo Zanon Cotrim, Via Conect - Empreendimentos Comercio e Servicos Ltda e Mizael Almeida de Menezes permaneceram silentes, devendo ser considerados reveis, nos termos do art. 12, § 3º, da Lei 8.443/1992. 
Da validade das notificações:
28.	Preliminarmente, cumpre tecer breves considerações sobre a forma como são realizadas as comunicações processuais no TCU. A esse respeito, destacam-se o art. 179, do Regimento Interno do TCU (Resolução 155, de 4/12/2002) e o art. 4º, inciso III, § 1º, da Resolução TCU 170, de 30 de junho de 2004, in verbis:
Art. 179. A citação, a audiência ou a notificação, bem como a comunicação de diligência, farse-ão:
I - mediante ciência da parte, efetivada por servidor designado, por meio eletrônico, fac-símile, telegrama ou qualquer outra forma, desde que fique confirmada inequivocamente a entrega da comunicação ao destinatário;
II - mediante carta registrada, com aviso de recebimento que comprove a entrega no endereço do destinatário;
III - por edital publicado no Diário Oficial da União, quando o seu destinatário não for localizado
 (...) 
Art. 3º As comunicações serão dirigidas ao responsável, ou ao interessado, ou ao dirigente de órgão ou entidade, ou ao representante legal ou ao procurador constituído nos autos, com poderes expressos no mandato para esse fim, por meio de:
I - correio eletrônico, fac-símile ou telegrama;
II - servidor designado;
III - carta registrada, com aviso de recebimento;
IV - edital publicado no Diário Oficial da União, quando o seu destinatário não for localizado, nas hipóteses em que seja necessário o exercício de defesa.
Art. 4º. Consideram-se entregues as comunicações:
I - efetivadas conforme disposto nos incisos I e II do artigo anterior, mediante confirmação da ciência do destinatário;
II - realizadas na forma prevista no inciso III do artigo anterior, com o retorno do aviso de recebimento, entregue comprovadamente no endereço do destinatário;
III - na data de publicação do edital no Diário Oficial da União, quando realizadas na forma prevista no inciso IV do artigo anterior.
§ 1º O endereço do destinatário deverá ser previamente confirmado mediante consulta aos sistemas disponíveis ao Tribunal ou a outros meios de informação, a qual deverá ser juntada ao respectivo processo.
 (...) 
29.	Bem se vê, portanto, que a validade da citação via postal não depende de que o aviso de recebimento seja assinado pelo próprio destinatário da comunicação, o que dispensa, no caso em tela, a entrega do AR em "mãos próprias". A exigência da norma é no sentido de o Tribunal verificar se a correspondência foi entregue no endereço correto, residindo aqui a necessidade de certeza inequívoca. 
30.	Não é outra a orientação da jurisprudência do TCU, conforme se verifica dos julgados a seguir transcritos:
São válidas as comunicações processuais entregues, mediante carta registrada, no endereço correto do responsável, não havendo necessidade de que o recebimento seja feito por ele próprio (Acórdão 3648/2013-TCU-Segunda Câmara, Relator José Jorge) ;
É prescindível a entrega pessoal das comunicações pelo TCU, razão pela qual não há necessidade de que o aviso de recebimento seja assinado pelo próprio destinatário. Entregandose a correspondência no endereço correto do destinatário, presume-se o recebimento da citação. (Acórdão 1019/2008-TCU-Plenário, Relator Benjamin Zymler) ;
As comunicações do TCU, inclusive as citações, deverão ser realizadas mediante Aviso de Recebimento - AR, via Empresa Brasileira de Correios e Telégrafos, bastando para sua validade que se demonstre que a correspondência foi entregue no endereço correto. (Acórdão 1526/2007-TCU-Plenário, Relator Aroldo Cedraz) .
31.	A validade do critério de comunicação processual do TCU foi referendada pelo Supremo Tribunal Federal, nos termos do julgamento do MS-AgR 25.816/DF, por meio do qual se afirmou a desnecessidade da ciência pessoal do interessado, entendendo-se suficiente a comprovação da entrega do "AR" no endereço do destinatário:
Ementa: agravo regimental. Mandado de segurança. Desnecessidade de intimação pessoal das decisões do tribunal de contas da união. art. 179 do regimento interno do TCU. Intimação do ato impugnado por carta registrada, iniciado o prazo do art. 18 da lei nº 1.533/51 da data constante do aviso de recebimento. Decadência reconhecida. Agravo improvido.
O envio de carta registrada com aviso de recebimento está expressamente enumerado entre os meios de comunicação de que dispõe o Tribunal de Contas da União para proceder às suas intimações.
O inciso II do art. 179 do Regimento Interno do TCU é claro ao exigir apenas a comprovação da entrega no endereço do destinatário, bastando o aviso de recebimento simples. 
Da revelia dos responsáveis Ricardo Zanon Cotrim, Via Conect - Empreendimentos Comércio e Serviços Ltda e Mizael Almeida de Menezes
Ricardo Zanon Cotrim
32.	O responsável foi citado por meio do ofício 30418/2021-Secomp-4, em 29/6/2021 (peça 50) , cuja pesquisa de endereço efetuada tomou como base o sistema de dados da Receita Federal, tendo tomado ciência em 9/7/2021, cujo aviso de recebimento foi assinado pelo próprio (peça 52) . No entanto, o Sr. Ricardo Cotrim se manteve silente, sendo considerado revel para todos os efeitos processuais. 
Via Conect - Empreendimentos Comércio e Serviços Ltda.
33.	 Foram efetuadas diversas tentativas de pesquisas de endereço da empresa nos sistemas de dados da Receita Federal e do TSE, conforme consta do Despacho de Conclusão das Comunicações Processuais (peça 76) . Desse modo, foram enviados os ofícios 30419/2021-Secomp-4, em 29/6/2021 (peça 49) , cujo motivo de devolução foi "Não procurado". Em seguida, foram enviados os ofícios 49681/2021-Secomp-4 (peça 68) , cuja fonte foi a base de dados da Receita Federal, o 49686/2021-Secomp-4 (peça 67) , cuja fonte foi a base de dados do TSE e p 49687/2021-Secomp-4 (peça 66) , cuja fonte foi a base de dados da Receita Federal, tendo sido os três enviados em 21/9/2021. Os três tiveram como motivo de devolução "Não procurado" e "Desconhecido". Nesse contexto, diante da entrega destes ofícios nos endereços correspondentes não ter ficado comprovada, promoveu-se a notificação por edital publicado no Diário Oficial da União (peça 74) . A empresa responsável se manteve silente, sendo considerada revel para todos os efeitos processuais. 
Mizael Almeida de Menezes  
34.	O responsável foi citado por meio dos ofícios 25952/2022-Secomp-4 (peça 84) ,  cuja fonte foi a base de dados da Receita Federal 30418/2021-Secomp-4, o 25953/2022-Secomp-4 (peça 83) , cuja fonte foi a base de dados do TSE e o 25954/20211-Secomp-4 (peça 82) , os três tendo sido enviados em 23/6/2022, cuja ciência se deu em 8/7/2022, com aviso de recebimento assinado por Denislaine A.P. Oliveira nos três (peças 85-87) . No entanto, o Sr. Mizael Menezes se manteve silente, sendo considerado revel para todos os efeitos processuais. 
35.	Nos processos do TCU, a revelia não leva à presunção de que seriam verdadeiras todas as imputações levantadas contra os responsáveis, diferentemente do que ocorre no processo civil, em que a revelia do réu opera a presunção da verdade dos fatos narrados pelo autor (Acórdão 1009/2018-TCU-Plenário, Relator Bruno Dantas; 2369/2013-TCU-Plenário, Relator Benjamin Zymler e 2449/2013-TCU-Plenário, Relator Benjamin Zymler) . Dessa forma, a avaliação da responsabilidade do agente não pode prescindir da prova existente no processo ou para ele carreada. 
36.	Ao não apresentar sua defesa, os responsáveis deixaram de produzir prova da regular aplicação dos recursos sob sua responsabilidade, em afronta às normas que impõem aos gestores públicos a obrigação legal de, sempre que demandados pelos órgãos de controle, apresentar os documentos que demonstrem a correta utilização das verbas públicas, a exemplo do contido no art. 93 do Decreto-Lei 200/1967: "Quem quer que utilize dinheiros públicos terá de justificar seu bom e regular emprego na conformidade das leis, regulamentos e normas emanadas das autoridades administrativas competentes." 
37.	Em se tratando de processo em que a parte interessada não se manifestou acerca das irregularidades imputadas, não há elementos para que se possa efetivamente aferir e reconhecer a ocorrência de boa-fé na conduta dos responsáveis, podendo este Tribunal, desde logo, proferir o julgamento de mérito pela irregularidade das contas, conforme os termos dos §§ 2º e 6º do art. 202 do Regimento Interno do TCU. (Acórdão 2064/2011-TCU-Primeira Câmara (Relator Ubiratan Aguiar) , 6.182/2011-TCU-1ª Câmara (Relator Weber de Oliveira) , 4.072/2010-TCU-1ª Câmara (Relator Valmir Campelo) , 1.189/2009-TCU-1ª Câmara (Relator Marcos Bemquerer) , 731/2008-TCU-Plenário (Relator Aroldo Cedraz) .
38.	Dessa forma, os responsáveis Ricardo Zanon Cotrim, Via Conect - Empreendimentos Comercio e Servicos Ltda e Mizael Almeida de Menezes devem ser considerados revéis, nos termos do art. 12, § 3º, da Lei 8.443/1992, devendo as contas serem julgadas irregulares, condenando-os solidariamente ao débito apurado e aplicando-lhes a multa prevista no art. 57 da Lei 8.443/1992.
39.	Por outro lado, o Sr. Eduardo Alves Cotrim deve ser excluído do polo passivo da TCE, propondo-se que suas alegações de defesa sejam acatadas, haja vista ter sido comprovada a responsabilização do Sr. Mizael Almeida de Menezes, na condição de ordenador de despesas dos recursos do Fundeb e por equiparação, à gestão das verbas do repasse em questão, nos termos da jurisprudência vigente, além de ter sido o signatário do contrato celebrado, sendo, com isso, responsável pelos recursos federais recebidos. 
Prescrição da Pretensão Punitiva
40.		Vale ressaltar que a pretensão punitiva do TCU, conforme Acórdão 1441/2016-TCU-Plenário, Relator Benjamin Zymler, que uniformizou a jurisprudência acerca dessa questão, subordina-se ao prazo geral de prescrição indicado no art. 205 do Código Civil, que é de dez anos, contado da data de ocorrência da irregularidade sancionada, nos termos do art. 189 do Código Civil, sendo este prazo interrompido pelo ato que ordenar a citação, a audiência ou a oitiva dos responsáveis.
41.	No caso em exame, não ocorreu a prescrição, uma vez que a irregularidade sancionada ocorreu em 31/8/2018, data final para apresentar a prestação de contas, oportunidade em que deveria restar comprovada a boa e regular aplicação dos recursos, conforme entendimento expressado nos Acórdão 2278/2019-TCU-Primeira Câmara (rel. Min. Augusto Sherman) e 3749/2018-Segunda Câmara (rel. Min. Ana Arraes) , extraídos da jurisprudência selecionada do Tribunal. 
42.	Assim, no caso em exame, a aplicação de penalidade aos responsáveis não foi alcançada pela prescrição, uma vez que a irregularidade sancionada se deu em 31/8/2018 e o ato de ordenação da citação dos Srs. Ricardo Zanon Cotrim e da Via Conect- Empreendimentos Comércio e Serviços Ltda se deu em 9/6/2021 (peça 44) e quanto ao Sr. Miazel Almeida de Menezes, o ato de citação se deu em 13/4/2022 (peça 80) .
CONCLUSÃO
43.	Em face da análise promovida na seção "Exame Técnico", verifica-se que os responsáveis Ricardo Zanon Cotrim, Via Conect - Empreendimentos Comercio e Servicos Ltda e Mizael Almeida de Menezes não lograram descaracterizar as irregularidades que lhe foram atribuídas nos presentes autos. Ademais, instados a se manifestar, optaram pelo silêncio, configurando a revelia, nos termos do § 3º, do art. 12, da Lei 8.443/1992. Ademais, inexistem nos autos elementos que demonstrem a boa-fé dos responsáveis ou a ocorrência de outras excludentes de culpabilidade.
44.	Por outro lado, propõe-se acatar as alegações de defesa de Eduardo Alves Conti, uma vez que foram suficientes para sanar as irregularidades a ele atribuídas e afastar o débito que inicialmente que fora imputado. 
45.	Verifica-se também que não houve a prescrição da pretensão punitiva, conforme análise já realizada.
46.	Tendo em vista que não constam dos autos elementos que permitam reconhecer a boa-fé dos responsáveis supracitados, sugere-se que as suas contas sejam julgadas irregulares, nos termos do art. 202, § 6º, do Regimento Interno do TCU, com a imputação do débito atualizado monetariamente e acrescido de juros de mora, nos termos do art. 202, § 1º do Regimento Interno do TCU, descontado o valor eventualmente recolhido, com a aplicação da multa prevista no art. 57 da Lei 8.443/1992.
PROPOSTA DE ENCAMINHAMENTO
47.	Diante do exposto, submetemos os autos à consideração superior, propondo ao Tribunal:
a) considerar revéis os responsáveis Ricardo Zanon Cotrim (CPF: XXX.603.719-XX) , Via Conect - Empreendimentos Comercio e Servicos Ltda (CNPJ: 83.663.476/0001-30) e Mizael Almeida de Menezes (CPF: XXX.142.562-XX) , para todos os efeitos, dando-se prosseguimento ao processo, com fulcro no art. 12, § 3º, da Lei 8.443/1992; 
b) acatar as alegações de defesa apresentadas pelo responsável Eduardo Alves Conti (CPF: XXX.205.702-XX) e excluí-lo do polo passivo desta TCE; 
c) julgar irregulares, nos termos dos arts. 1º, inciso I, 16, inciso III, alíneas b e c, da Lei 8.443/1992, c/c os arts. 19 e 23, inciso III, da mesma Lei, as contas dos responsáveis, Ricardo Zanon Cotrim (CPF: XXX.603.719-XX) , Via Conect - Empreendimentos Comercio e Servicos Ltda (CNPJ: 83.663.476/0001-30) e Mizael Almeida de Menezes (CPF: XXX.142.562-XX) , condenando-os solidariamente ao pagamento das importâncias a seguir especificadas, atualizadas monetariamente e acrescidas dos juros de mora, calculadas a partir das datas discriminadas até a data da efetiva quitação do débito, fixando-lhes o prazo de quinze dias, para que comprovem, perante o Tribunal, o recolhimento das referidas quantias aos cofres do Fundo Nacional de Desenvolvimento da Educação, nos termos do art. 23, inciso III, alínea "a", da citada lei, c/c o art. 214, inciso III, alínea "a", do Regimento Interno do TCU.  
	Débito relacionado aos responsáveis Ricardo Zanon Cotrim (CPF: XXX.603.719-XX) , Via Conect - Empreendimentos Comercio e Servicos Ltda (CNPJ: 83.663.476/0001-30) e Mizael Almeida de Menezes (CPF: XXX.142.562-XX) :
	Data de ocorrência
	Valor histórico (R$) 

	16/4/2015
	95.678,99

Valor atualizado do débito (com juros) em 5/9/2022: R$ 152.221,92. 
	Débito relacionado ao responsável Mizael Almeida de Menezes (CPF: XXX.142.562-XX) :
	Data de ocorrência
	Valor histórico (R$) 

	16/5/2014
	5.301,05

Valor atualizado do débito (com juros) em 5/9/2022: R$ 8.966,54.
d) aplicar, individualmente, Ricardo Zanon Cotrim (CPF: XXX.603.719-XX) , Via Conect - Empreendimentos Comercio e Servicos Ltda (CNPJ: 83.663.476/0001-30) e Mizael Almeida de Menezes (CPF: XXX.142.562-XX) , a multa prevista no art. 57 da Lei 8.443/1992 c/c o art. 267 do Regimento Interno do TCU, fixando-lhes o prazo de quinze dias, a contar da notificação, para que comprovem, perante o Tribunal (art. 214, III, alínea "a", do Regimento Interno do TCU) , o recolhimento da dívida aos cofres do Tesouro Nacional, atualizada monetariamente desde a data do acórdão que vier a ser proferido por este Tribunal até a data do efetivo recolhimento, se paga após o vencimento, na forma da legislação em vigor;
e) autorizar, desde logo, a cobrança judicial das dívidas, caso não atendidas as notificações, na forma do disposto no art. 28, inciso II, da Lei 8.443/1992;
f) autorizar também, desde logo, se requerido, com fundamento no art. 26, da Lei 8.443, de 1992, c/c o art. 217, §1º do Regimento Interno do TCU, o parcelamento da (s) dívida (s) em até 36 parcelas, incidindo, sobre cada parcela, corrigida monetariamente, os correspondentes acréscimos legais, fixando-lhe o prazo de quinze dias, a contar do recebimento da notificação, para comprovar, perante o Tribunal, o recolhimento da primeira parcela, e de trinta dias, a contar da parcela anterior, para comprovar os recolhimentos das demais parcelas, devendo incidir, sobre cada valor mensal, atualizado monetariamente, os juros de mora devidos, no caso do débito, na forma prevista na legislação em vigor, alertando os responsáveis de que a falta de comprovação do recolhimento de qualquer parcela importará o vencimento antecipado do saldo devedor, nos termos do § 2º do art. 217 do Regimento Interno deste Tribunal; 
g) enviar cópia do Acórdão a ser prolatado à Procuradoria da República no Estado de PA, nos termos do § 3º do art. 16 da Lei 8.443/1992, c/c o § 7º do art. 209 do Regimento Interno do TCU, para adoção das medidas cabíveis; e
h) enviar cópia do Acórdão que vier a ser proferido ao Fundo Nacional de Desenvolvimento da Educação e aos responsáveis, para ciência;
i) informar à Procuradoria da República no Estado de PA, ao Fundo Nacional de Desenvolvimento da Educação e aos responsáveis que a presente deliberação, acompanhada do Relatório e do Voto que a fundamenta, está disponível para a consulta no endereço www.tcu.gov.br/acordaos, além de esclarecer que, caso requerido, o TCU poderá fornecer sem custos as correspondentes cópias, de forma impressa; e
j) informar à Procuradoria da República no Estado de PA que, nos termos do parágrafo único do art. 62 da Resolução TCU 259/2014, os procuradores e membros do Ministério Público credenciados nesta Corte podem acessar os presentes autos de forma eletrônica e automática, ressalvados apenas os casos de eventuais peças classificadas como sigilosas, as quais requerem solicitação formal."
2.	Enfim o Parecer do MP/TCU (peça 92) :
"Caracterizada a revelia dos responsáveis, após regular citação pela via postal e por edital (peças 76 e 88) , impõe-se o prosseguimento do processo, para todos os efeitos, conforme prevê o art. 12, § 3º, da Lei 8.443/92.
2.	Desse modo, ante a inexistência de elementos capazes de comprovar a boa e regular aplicação dos recursos, este representante do Ministério Público de Contas manifesta-se de acordo com a proposta formulada pela unidade técnica (peça 89) , no sentido de julgar irregulares as contas dos Srs. Ricardo Zanon Cotrim e Mizael Almeida de Menezes e da sociedade Via Conect - Empreendimentos Comércio e Serviços Ltda., condená-los ao recolhimento de débito conforme indicado, sancioná-los com multa proporcional ao dano e enviar cópia da decisão à Procuradoria da República no Pará.
3.	Alinho-me, ainda, à proposta de excluir o Sr. Eduardo Alves Conti da relação processual, tendo em vista a demonstração de que ele não atuou como ordenador de despesas no caso relatado nos autos."
	É o relatório.

Carlos Eduardo Godoy Peres (OAB/SP 208.859), representando Eduardo Alves Conti.

Subprocurador-Geral Paulo Soares Bugarin.

TOMADA DE CONTAS ESPECIAL. TERMO DE COMPROMISSO. INEXECUÇÃO PARCIAL. CITAÇÃO. EXCLUSÃO DA RESPONSABILIDADE DO EX-PREFEITO. REVELIA DOS DENAUS RESPONSÁVEIS. CONTAS IRREGULARES. DÉBITO. MULTA. INOCORRÊNCIA DA PRESCRIÇÃO.

TOMADA DE CONTAS ESPECIAL (TCE)

Secretaria de Controle Externo de Tomada de Contas Especial (SecexTCE).

Em exame tomada de contas especial instaurada pelo Fundo Nacional de Desenvolvimento da Educação, em razão da não comprovação da boa e regular aplicação dos recursos repassados pela União por meio do Termo de compromisso 10422/2014, firmado entre o Fundo Nacional de Desenvolvimento da Educação-FNDE e o Município de Santana do Araguaia - PA, que tinha por objeto a construção de uma Unidade Quadra Escolar Coberta com Vestiário, localizada na Avenida Jeová de Aguiar 100, Vila Mandi, Bairro Centro - Santana do Araguaia/PA.
Referido Termo de compromisso foi firmado no valor de R$ 509.999,98 (peça 6) , integralmente à conta do concedente, inobstante os repasses efetivos da União totalizaram R$ 102.000,00 (em 1º/9/2014 - peça 4) , tendo vigência de 7/7/2014 a 21/8/2016, com prazo para apresentação da prestação de contas em 31/8/2018. 
Segundo Parecer Técnico do ente repassador, datado de 23/9/2017 (peça 10) , o avanço físico da obra em 12/9/2016 indicava o percentual de apenas 1,05%, com base em dados do Simec, não havendo notícias de evolução posterior, o que fundamentou a instauração do presente feito.
Já no âmbito desta Corte, após exame preliminar dos elementos que compõem os autos (peças 42-44) , procedeu-se à citação do Sr. Eduardo Alves Conti, prefeito no período de 1/1/2013 a 31/12/2016, apontado inicialmente como responsável pela execução e gestão dos recursos; do Sr. Ricardo Zanon Cotrim, fiscal de contrato (peça 12) , da empresa Via Conect - Empreendimentos Comercio e Serviços Ltda., contratada para executar o objeto no bojo do Contrato 1/2015 e, após a instrução de peças 78-80, a citação também do Sr. Mizael Almeida de Menezes, Secretário de Educação Municipal e ordenador de despesas definido em lei municipal. 
Em sua derradeira instrução (peças 89-91) , a Secex-TCE propõe - com a anuência do Parquet especial (peça 92) - julgar irregulares as contas dos Srs. Ricardo Zanon Cotrim e Mizael Almeida de Menezes, bem como da sociedade Via Conect - Empreendimentos Comércio e Serviços Ltda.., condená-los ao recolhimento de débito apurado e sancioná-los com multa proporcional ao dano. Propõe, ainda, excluir da presente relação processual o Sr. Eduardo Alves Conti, tendo em vista a demonstração de que ele não atuou como ordenador de despesas no caso relatado nos autos. 
Brevemente historiado, adianto que acolho a referida proposta, incorporando a respectiva análise às minhas razões de decidir. 
Uma vez regularmente citados, os Srs. Ricardo Zanon Cotrim e Mizael Almeida de Menezes e a Via Conect - Empreendimentos Comercio e Serviços Ltda. devem ser considerados revéis, para todos os efeitos processuais, impondo-se o prosseguimento do processo, para todos os efeitos, conforme prevê o art. 12, § 3º, da Lei 8.443/1992. Saliento que a empresa Via Conect - Empreendimentos Comercio e Serviços Ltda. foi citada por edital (peças 74-75) , após tentativa de citação pela via epistolar (peças 64-73) .
Assim, ante a inexistência de elementos capazes de comprovar a boa e regular aplicação dos recursos, alinho-me à proposta uníssona nos autos. 
No que se refere à prescrição, destaco a superveniência da Resolução TCU 344/2022, que regulamenta, no âmbito do Tribunal de Contas da União, a prescrição para o exercício das pretensões punitiva e de ressarcimento. 
Nesse sentido, considerando que a apresentação da prestação de contas se deu em 28/11/2018 (peça 28, p. 3) - caracterizando o início da contagem do prazo prescricional, em atenção ao disposto no art. 4º, II, da referida Resolução - e que as citações foram efetivadas entre 9/7/2021 (peça 52) e 8/7/2022 (peça 87) - interrompendo sua contagem nos termos do art. 5º, I, sem prejuízo de outras causas interruptivas -, resta indene de dúvidas a inocorrência da prescrição. Ademais, o processo não ficou paralisado por mais de três anos, pendente de julgamento ou despacho, não incidindo a prescrição da prescrição intercorrente, consoante se observa a partir de diversos atos processuais, a exemplo da autorização de instauração de contas por parte do ente repassador em 6/10/2020 (peça 1) e da determinação para citação em 9/6/2021 (peça 44) , entre outras. 
Em relação ao Sr. Eduardo Alves Conti, a partir de suas alegações de defesa, restou assente que o Sr. Mizael Almeida de Menezes, então Secretário de Educação Municipal, agia na qualidade de ordenador de despesas do Fundeb, consoante estabelecido por meio do art. 3º da Lei Municipal 562 de 9/3/2007 (peça 62, p. 1) . Além disso, o Contrato 1/2015 com a empresa citada foi assinado pelo Sr. Mizael Almeida de Menezes, na função de Secretário Municipal de Educação (peça 61, p. 10) . Assim sendo, de acordo com a jurisprudência predominante desta Casa (a exemplo dos Acórdãos 7.304/2013 e 563/2019, ambos da Primeira Câmara) , acolho a proposta uníssona nos autos para acolher as alegações de defesa do Sr. Eduardo Alves Conti, excluindo-o do polo passivo dos presentes autos. 
Por fim, destaco que deixo de carrear para a minuta de acórdão a proposição instrutória de, desde já, autorizar-se o parcelamento das dívidas imputadas, tendo em vista entender tratar-se de providência que somente deve ser adotada em face de solicitação do interessado. 
Ante o exposto, manifesto-me por que o Tribunal aprove o acórdão que ora submeto à deliberação deste Colegiado.
TCU, Sala das Sessões, em 7 de março de 2023.
AUGUSTO SHERMAN CAVALCANTI 
Relator